ACORDAO-COMPLETO-2483460

ACÓRDÃO 1317/2021 ATA 19/2021 - PLENÁRIO

VISTOS, relatados e discutidos estes autos de Representação, com pedido de medida cautelar, formulada pela empresa MCM Comércio Ltda., acerca de supostas irregularidades no Pregão Eletrônico para Registro de Preços 167/2020, conduzido pelo Instituto Federal de Educação, Ciência e Tecnologia de Santa Catarina (IFSC) , cujo objeto é a aquisição de insumos alimentícios para as aulas práticas do Campus Florianópolis Continente do IFSC;
ACORDAM os Ministros do Tribunal de Contas da União, reunidos em Sessão Plenária, diante das razões expostas pelo Relator, em: 
9.1. conhecer da Representação, satisfeitos os requisitos de admissibilidade constantes no art. 237, inciso VII, e parágrafo único, c/c o art. 235, do Regimento Interno/TCU, e no art. 103, § 1º, da Resolução - TCU 259/2014; 
9.2. considerar prejudicada a continuidade do exame da representação por este Tribunal, diante do baixo risco, da baixa relevância e da baixa materialidade de seu objeto;
9.3. comunicar os fatos ao Instituto Federal de Educação, Ciência e Tecnologia de Santa Catarina (IFSC) , com fulcro no inciso II do § 4º do art. 106 Resolução 259/2014, para adoção das providências cabíveis, com cópia para Controladoria-Geral da União (CGU) , encaminhando-lhes cópia da representação (peça 1) e do inteiro teor desta Deliberação, ressaltando as seguintes impropriedades constatadas:
9.3.1. adjudicação e homologação antes (31/3/2021) de encerrada a fase recursal do certame (27/4/2021) , em contraste com o 45 do Decreto 10.024/2019; e
9.3.2. utilização de modelo padrão de edital para pregões eletrônicos, sem adaptações necessárias para o Pregão Eletrônico 167/2020; 
9.4. comunicar este Acórdão ao Instituto Federal de Educação, Ciência e Tecnologia de Santa Catarina e à representante, informando-lhes que o Relatório e o Voto que o fundamentam podem ser consultados por meio do endereço www.tcu.gov.br/acordaos; e 
9.5. arquivar os presentes autos, nos termos do art. 250, I, c/c art. 169, III, do Regimento Interno deste Tribunal.

Representação acerca de supostas irregularidades em pregão eletrônico para a aquisição de insumos alimentícios para as aulas práticas do Campus Florianópolis Continente do instituto.

Instituto Federal de Educação, Ciência e Tecnologia de Santa Catarina.

3. Representante: MCM Comércio Ltda. (CNPJ 13.303.499/0001-58)

13.1. Ministros presentes: Ana Arraes (Presidente), Walton Alencar Rodrigues, Benjamin Zymler, Augusto Nardes, Raimundo Carreiro (Relator), Bruno Dantas e Jorge Oliveira.
13.2. Ministro-Substituto convocado: Marcos Bemquerer Costa.
13.3. Ministros-Substitutos presentes: André Luís de Carvalho e Weder de Oliveira.

RAIMUNDO CARREIRO

Trata-se de representação, com pedido de medida cautelar, formulada pela empresa MCM Comércio Ltda., acerca de supostas irregularidades no Pregão Eletrônico para Registro de Preços 167/2020, conduzido pelo Instituto Federal de Educação, Ciência e Tecnologia de Santa Catarina (IFSC) , cujo objeto é a aquisição de insumos alimentícios para as aulas práticas do Campus Florianópolis Continente do IFSC.
2.	Data da homologação: 31/3/2021. Valor homologado: R$ 99.287,48. Vigência da ata de registro de preços: 12 meses. Adjudicatária: Trinta Réis Comércio de Pescados Eireli                   (CNPJ 23.742.493/0001-30) .
3.	Após exame técnico dos autos, a Secretaria de Controle Externo de Aquisições Logísticas (Selog) , em instrução às peças 27 e 29, propôs conhecer da representação, sem análise de mérito diante do baixo risco, da baixa relevância e da baixa materialidade de seu objeto, in verbis:
  	 
"Instrução Inicial de Representação com Pedido de Cautelar
	A. Identificação do Processo

	TC Processo 014.446/2021-9
	Conhecer, considerar prejudicada a continuidade do processo, efetuar comunicações e arquivar

	Unidade Jurisdicionada
	Uasg

	Instituto Federal de Educação, Ciência e Tecnologia de Santa Catarina (IFSC) , Campus Florianópolis-Continente
	158516

	Objeto

	Compra de insumos alimentícios para as aulas práticas do Campus Florianópolis Continente do IFSC (peça 3, p. 1) 

	Representante
	CNPJ

	MCM Comércio Ltda.
	13.303.499/0001-58

	Há pedido de Sustentação Oral?
	Procuração

	Não
	Peças 22-23

	Modalidade
	Número
	Critério de Julgamento

	Pregão Eletrônico
	167/2020
	Menor preço por item

	Vigência
	Valor Homologado

	12 meses (peça 3, p. 18 e 23) 
	R$ 99.287,48 (peça 8, p. 25) 

	Fase do Certame

	Certame encerrado, tendo alguns itens fracassados e os demais adjudicados, entre eles os sete itens questionados pela representante (peças 24 e 25) .

	B. Alegações do Representante 

	1.	O representante alega, em suma, que: (peça 1) 
	a) os sete itens licitados em que concorreu (41, 83, 84, 112, 136, 137 e 138) foram ganhos pela empresa Trinta Réis Comércio de Pescados Eireli (CNPJ 23.742.493/0001-30) , que não cumpriu integralmente as exigências de qualificação econômico-financeira e técnica dispostas nos respectivos itens 9.10.2 e 9.11.1.1 do edital:
9.10.2 balanço patrimonial e demonstrações contábeis do último exercício social, já exigíveis e apresentados na forma da lei, que comprovem a boa situação financeira da empresa, vedada a sua substituição por balancetes ou balanços provisórios, podendo ser atualizados por índices oficiais quando encerrado há mais de 3 (três) meses da data de apresentação da proposta.
 (...) 
9.11.1 As empresas, cadastradas ou não no SICAF, deverão comprovar, ainda, a qualificação técnica, por meio de: 
9.11.1.1 Atestados de Capacidade Técnica para comprovação de aptidão para o fornecimento de bens em características, quantidades e prazos compatíveis com o objeto desta licitação, ou com o item pertinente, por meio da apresentação de atestados fornecidos por pessoas jurídicas de direito público ou privado.
	b) em relação à exigência de qualificação econômico-financeira, a citada vencedora apresentou balanço patrimonial fora dos padrões exigidos em lei, sem termos de abertura e de encerramento e sem registro junto à junta comercial;
	c) em relação à exigência de qualificação técnica, a mesma empresa vencedora apresentou apenas um relatório do Sicaf com informação de entrega para duas empresas, constando do referido sistema apenas notas fiscais de fornecimento e não atestados técnicos;
	c.1) a Orientação Normativa CGU 6/2018, em seu art. 3º, relaciona os requisitos para emissão de atestados: conclusão do contrato ou transcurso mínimo de um ano, exceto para prazo contratado mais curto; número do processo da contratação; modalidade licitatória utilizada; nº do certame, dispensa ou inexigibilidade; número, descrição do objeto e prazo/vigência do contrato; e relato do fiscal do contrato sobre a execução contratual, a atuação da contratada e a satisfação com o serviço ou bem fornecido;   
	d) sua intenção de recurso, mesmo tempestiva, foi negada sob os argumentos de que o item 4.1 do edital exige apenas os níveis de cadastramento I, II e III (I-Credenciamento, II-Habilitação Jurídica, III-Regularidade fiscal federal - peça 3, p. 3) para participação no certame, sendo o balanço patrimonial integrante do nível VI, e de que o item 5.3 do edital possibilita o licitante "deixar de apresentar os documentos de habilitação que constem do Sicaf", sendo o  atestado de capacidade técnica constante do referido sistema no nível V de cadastramento, referente  à nota fiscal da empresa Empório do Mar (CNPJ 12.058.818/0001-44) ;
	e) inconformada com a negativa à intenção recursal, o representante notificou extrajudicialmente a reitoria (protocolo à peça 19) , sobrevindo decisão pelo retorno à fase de registro das intenções de recurso, abrindo-se o prazo em 12/4/2021 (peça 15, p. 2, e peça 17) ;
	f) aceito o recurso pelo pregoeiro e oferecidas contrarrazões pela empresa recorrida, os participantes vencedores foram convocados para assinar o contrato em 20/4/2021 (Ata de Registro de Preços, à peça 8, enviada por e-mail na referida data, à peça 14) , antes mesmo de o IFSC apresentar o julgamento do recurso, sendo este publicado em 27/4/2021 no Comprasnet, ocorrendo adjudicação e homologação antes de encerrada a fase recursal, em afronta ao disposto no art. 45 do Decreto 10.024/2019;
	g) assim, o pregoeiro e o IFSC violaram os princípios da isonomia e da vinculação ao instrumento convocatório (e o art. 37, caput e inc. XXI, da Constituição, os arts. 3º e 41 da Lei 8.666/199 e o art. 26, caput e § 9º, do Decreto 10.024/2019) , ao dispensar expressas exigências editalícias, devendo serem revistos seus atos para observância desses princípios e consequente desclassificação/inabilitação da empresa Trinta Réis;
	h) uma vez previstas exigências no edital e não havendo impugnação das partes interessadas, decai o direito de discutir o nele previsto (conforme § 2º do art. 41 da Lei 8.666/1993) , cabendo seguir o edital não contestado sem inclusão ou exclusão das exigências nele previstas, conforme princípio da vinculação ao instrumento convocatório, consagrado por lei, jurisprudência e doutrina;
	i) os atos praticados pelos operadores e gestores do IFSC no certame podem até mesmo enquadrarem-se em improbidade administrativa ("frustrar a licitude de processo licitatório" - art. 10, VIII, da Lei 8.429/1992) e nos tipos penais dispostos nos arts. 90, 91 e 93 da Lei 8.666/1993, tendo contrariado frontalmente os princípios dispostos no caput do art. 3º da Lei 8.666/1993, quando adjudicou e homologou itens do certame à licitante Trinta Réis sem a devida documentação habilitatória e antes do encerramento da fase recursal;
	j) o recente Decreto 10.024/2019, em seus arts. 26 (caput e §§ 5º e 8º) e 43 (§ 2º) , estabelece limites temporais e materiais para apresentação da proposta e da documentação de habilitação pelos licitantes: pode-se apresentar, retirar e substituir documentos até a abertura da sessão pública; o licitante melhor colocado pode juntar documentos complementares (confirmatórios dos já apresentados) após o julgamento da proposta; e
	k) requer a concessão de medida cautelar para suspender o contrato de fornecimento pertinente ao certame em tela, vez que presentes os seus requisitos, a fumaça do bom direito, decorrente das diversas irregularidades apontadas, e o perigo da demora, decorrente da iminência de assinatura dos contratos. 

	C. Exame de Admissibilidade

	Legitimidade do Autor

	O representante possui legitimidade para representar ao Tribunal?
 (Fundamento: art. 237, inciso VII, do Regimento Interno/TCU) 
	Sim

	Redação em Linguagem Compreensível

	A representação está redigida em linguagem clara e objetiva, contém nome legível, qualificação e endereço do representante?
 (Fundamento: art. 235 do Regimento Interno/TCU) 
	Sim

	Indício Concernente à Irregularidade ou Ilegalidade

	A representação encontra-se acompanhada do indício concernente à irregularidade ou ilegalidade apontada pelo autor?
 (Fundamento: art. 235 do Regimento Interno/TCU) 
	Sim

	Competência do TCU

	A representação trata de matéria de competência do TCU?
 (Fundamento:  art. 235 do Regimento Interno/TCU) 
	Sim

	Interesse Público

	Os argumentos do autor indicam a possibilidade de existência de interesse público, caso restem comprovadas as supostas irregularidades apontadas na peça inicial.
 (Fundamento: art. 103, § 1º, da Resolução - TCU 259/2014) 
	Parcialmente

	Análise quanto ao interesse público: Confirmadas as alegações do representante, restará configurado direcionamento do certame.

	Conclusão quanto ao Exame de Admissibilidade
2.	Presentes todos os requisitos de admissibilidade constantes no art. 237, inciso VII, e parágrafo único, c/c o art. 235, do Regimento Interno/TCU, e no art. 103, § 1º, da Resolução - TCU 259/2014, a representação deve ser conhecida.

	D. Exame Sumário sobre Risco, Materialidade e Relevância

	Risco para a Unidade Jurisdicionada

	3.	Não há risco material na aquisição referente ao certame questionado, posto que se trata de licitação já encerrada, da qual resultou registro de preços de insumos alimentares, sendo que os sete itens questionados pelo representante, se a ele adjudicados, não importariam em descontos ou quaisquer vantagens econômicas para o IFSC, considerando os preços mais elevados que ofertou. 
4.	Há, no entanto, risco residual de que as falhas encontradas no presente certame sejam repetidas nos certames subsequentes, principalmente o uso de minuta padrão de edital sem as devidas e necessárias adaptações revisionais, em potencial prejuízo à segurança jurídica e à efetividade dos certames.

	Materialidade

	5.	O valor homologado no certame (R$ 99.287,48) tem baixa materialidade, sendo inferior até mesmo ao limite mínimo do dano para instauração de tomada de contas especial (TCE) , de R$ 100.000,00, conforme art. 6º, inc. I, da IN-TCU 71/2012. 
6.	O certame envolveu orçamento bem superior do que o valor homologado. Isso ocorreu não porque os preços foram reduzidos por efeito de alta competitividade, pelo contrário, o orçamento (não divulgado no edital e seus anexos) contemplou 181 itens e, em função da baixa concorrência, 116 deles foram fracassados por falta de apresentação de propostas ou preços acima do estimado, muitas vezes com participação de única empresa. Contudo, tal circunstância não interfere na análise quanto à materialidade.

	Relevância

	7.	As falhas encontradas no certame perdem sua importância diante da falta de prejuízo ao erário e das circunstâncias atenuantes, ainda que alguns questionamentos possam ter sua legitimidade ou parcial plausibilidade, a exemplo da dispensa de exigência prevista no item 9.10.2 do edital à licitante vencedora dos itens questionados e da mitigação da exigência contida no item 9.11.1 do edital à mesma empresa (letras a/b/c/g/h do item 1 desta instrução) , falhas que provavelmente decorreram da falta de revisão do edital, que previu o que não deveria ter previsto, conforme mesmo alegado pelo IFSC (peça 12) .
8.	No mesmo sentido, observou-se a formalização de atos terminativos do certame (termo de homologação datado de 31/3/2021, Ata de Registro de Preços - ARP de 1º/4/2021, ata complementar datada de 12/4/2021, convocação das vencedoras para assinatura da ARP em 20/4/2021) antes da divulgação do julgamento de recurso administrativo contra o seu resultado, ocorrida somente em 27/4/2021, indiciando análise recursal figurativa, ainda que se demonstrassem frágeis as razões recursais (letra "f" do item 1 desta instrução e peças 8, 14, 25 e 26) .
9.	Desse modo, apesar da possível factibilidade de alguns questionamentos apresentados pelo representante, não se mostram relevantes do ponto de vista material ou social, restando possível importância residual jurídica para a Instituição, no sentido do risco apontado no item 4 supra, circunstâncias que tendem a afastar a oportunidade de atuação desta Corte e se conformar à simples comunicação ao IFSC e ao controle interno. 

	Conclusão quanto ao Exame Sumário

	10.	Diante do exposto, a presente representação não atende aos requisitos previstos no exame sumário disposto no art. 106 da Resolução-TCU 259/2014, razão pelo qual o presente processo deve ser arquivado, após a representação ser levada ao conhecimento da unidade jurisdicionada para a adoção das providências de sua alçada, com cópia para o órgão de controle interno, nos termos do art. 106, § 3º, inciso I, da Resolução-TCU 259/2014.

	E. Pedido de Ingresso aos Autos, de Informações/Vistas/Cópias, e de Sustentação Oral

	Há pedido de ingresso aos autos?
	Não

	Há pedido de informações/vistas/cópia do processo?
	Não

	Há pedido de sustentação oral?
	Não

	F. Processos Conexos e Apensos

	Há processos conexos noticiando possíveis irregularidades na contratação ora em análise?
	Não

	Há processos apensos?
	Não

	G. Proposta de Encaminhamento

	11.	Em virtude do exposto, propõe-se, com fulcro no art. 106, § 3º, inciso I, da Resolução-TCU 259/2014:
11.1.	conhecer da representação, satisfeitos os requisitos de admissibilidade constantes no art. 237, inciso VII, e parágrafo único, c/c o art. 235, do Regimento Interno/TCU, e no art. 103, § 1º, da Resolução - TCU 259/2014;
11.2.	considerar prejudicada a continuidade do exame da representação por este Tribunal, diante do baixo risco, da baixa relevância e da baixa materialidade de seu objeto;
11.3.	comunicar os fatos ao Instituto Federal de Educação, Ciência e Tecnologia de Santa Catarina (IFSC) , para adoção das providências cabíveis, com cópia para Controladoria-Geral da União (CGU) , sem prejuízo de encaminhar-lhes cópia da representação (peça 1) , desta instrução e da deliberação a ser proferida;
11.4.  informar ao IFSC e ao representante do acórdão que vier a ser proferido, destacando que o relatório e o voto que fundamentam a deliberação ora encaminhada podem ser acessados por meio do endereço eletrônico www.tcu.gov.br/acordaos; e
11.5.	arquivar o presente processo, nos termos do art. 250, I, c/c art. 169, III, do Regimento Interno/TCU, c/c o art. 106, § 3º, inciso I, da Resolução-TCU 259/2014."

4.	É o relatório.

8.1. Douglas Dutra (27075/OAB-SC) e outros, representando Maria Correa Medeiros & Cia Ltda.

Não atuou.

REPRESENTAÇÃO. INSTITUTO FEDERAL DE EDUCAÇÃO, CIÊNCIA E TECNOLOGIA DE SANTA CATARINA. PREGÃO ELETRÔNICO PARA REGISTRO DE PREÇOS 167/2020. BAIXOS RISCO E MATERIALIDADE. PREJUDICADA A ANÁLISE DE MÉRITO. COMUNICAÇÃO À UNIDADE JURISDICIONADA E CONTROLADORIA-GERAL DA UNIÃO. ARQUIVAMENTO.

REPRESENTAÇÃO (REPR)

Secretaria de Controle Externo de Aquisições Logísticas (Selog).

Relato o presente processo em razão de sorteio realizado nos termos do art. 18-B da Resolução-TCU 175/2005.	
2.	Conforme assentado no relatório precedente, trata-se de representação, com pedido de medida cautelar, formulada pela empresa MCM Comércio Ltda., acerca de supostas irregularidades no Pregão Eletrônico para Registro de Preços 167/2020, conduzido pelo Instituto Federal de Educação, Ciência e Tecnologia de Santa Catarina (IFSC) , cujo objeto é a aquisição de insumos alimentícios para as aulas práticas do Campus Florianópolis Continente do IFSC.   
3.	A representante insurgiu-se, em suma, contra a habilitação econômico-financeira empresa venedora e a adjudicação e homologação antes de encerrada a fase recursal do certame.
4.	Após exame técnico dos autos, a Selog propôs conhecer da representação para considerar prejudicada a continuidade do exame da representação por este Tribunal, diante do baixo risco, da baixa relevância e da baixa materialidade de seu objeto. Ademais, propôs comunicar os fatos ao IFSC, para adoção das providências cabíveis, com cópia para Controladoria-Geral da União (CGU) .
5.	Aquiesço às propostas formuladas pela unidade técnica, sem prejuízo dos ajustes por mim empreendidos no § 13.
6.	A representação há de ser conhecida pois satisfeitos os requisitos de admissibilidade constantes no art. 237, inciso VII, e parágrafo único, c/c o art. 235, do Regimento Interno/TCU, e no art. 103,      § 1º, da Resolução - TCU 259/2014.
7.	Quanto ao mérito da representação, observo, conforme pugnado pela Selog, que o exame resta prejudicado pois baixa a materialidade do certame.
8.	Com efeito, nos termos do caput do art. 106 da Resolução TCU 259/2014, a representação será processada apenas se presentes os requisitos da materialidade e relevância dos fatos apontados na inicial:
Art. 106. Caso se façam presentes os requisitos de admissibilidade, as unidades técnicas realizarão exame sumário acerca do risco para o órgão ou entidade jurisdicionada, da materialidade e da relevância dos fatos noticiados na denúncia ou representação e da necessidade de atuação direta do Tribunal no caso concreto.
9.	Conforme ressaltado no relatório, o certame já se encontra homologado, tendo o objeto sido adjudicado pelo valor de R$ 99.287,48, quantia esta inferior ao limite para instauração de tomada de contas especial (R$ 100.000,00) .
10.	Posto isso, resta patente o baixo risco da situação posta nos autos, consoante prevê o inciso II do § 2º do art. 106 da mesma Resolução TCU 259/2014, verbis:
Art. 106, § 2º Serão consideradas como de baixo risco as situações que: (NR) (Resolução-TCU nº 323, de 9/12/2020) 
I - ainda que possuam alto grau de probabilidade de ocorrência, tenham baixo impacto no alcance da finalidade do objeto sob análise; ou
II - noticiem irregularidade já consumada, sem a possibilidade de reversão, e, caso haja indícios de dano ao erário, o valor seja inferior ao limite mínimo para instauração de tomada de contas especial, a que se refere o inciso I do art. 6º c/c o inciso II do    art. 17, da Instrução Normativa-TCU nº 71, de 28 de novembro de 2012.
11.	Em casos como o dos presentes autos - baixos materialidade, relevância e risco -, a mesma Resolução 259/2014, no inciso II do § 4º do art. 106, prevê, como encaminhamento, dar ciência do ocorrido à unidade jurisdicionada, com cópia para o órgão de controle interno:
Art. 106, § 4º A unidade técnica submeterá os autos ao relator com proposta de conhecimento da denúncia ou representação e:  (NR) (Resolução-TCU nº 323, de 9/12/2020) 
I - prosseguimento do processo, caso os fatos sejam classificados como de alto risco, relevância ou materialidade e seja considerada necessária a atuação direta do Tribunal; ou
II - encaminhamento, nos demais casos, dos fatos ao órgão ou entidade jurisdicionada para a adoção das providências internas de sua alçada e armazenamento em base de dados acessível ao Tribunal, com cópia para o respectivo órgão de controle interno, e arquivamento do processo, dando-se ciência ao denunciante ou representante.
12.	Correta e fundamentada, portanto, a proposta da Selog para considerar prejudicado o exame da representação.
13.	Ajusto a proposta apresentada pela unidade técnica unicamente para enumerar as impropriedades constatadas nos autos, quais sejam:
	i)  Adjudicação e homologação antes (31/3/2021) de encerrada a fase recursal do certame - os atos finais do certame ocorreram antes do julgamento dos recursos que foram interpostos (27/4/2021) , em contraste com o 45 do Decreto 10.024/2019[footnoteRef:2]. Apesar da falha, o resultado não foi alterado, considerando que os recursos foram desprovidos; e [2:  Art. 45.  Decididos os recursos e constatada a regularidade dos atos praticados, a autoridade competente adjudicará o objeto e homologará o procedimento licitatório, nos termos do disposto no inciso V do caput do art. 13.] 
	ii) Utilização de modelo padrão de edital para pregões eletrônicos, sem adaptações necessárias para o Pregão Eletrônico 167/2020.
14.    	Ante o exposto, acolho a instrução da unidade técnica, a qual integra as presentes razões de decidir, com os ajustes por mim realizados (§ 13) e VOTO no sentido de que seja adotado o Acórdão que ora submeto a este Plenário.
TCU, Sala das Sessões, em 2 de junho de 2021.
RAIMUNDO CARREIRO 
Relator